【裁判字號】    91,訴,1973
【裁判日期】    920731
【裁判案由】    偽造文書
【裁判全文】
臺灣高雄地方法院刑事判決                        九十一年度訴字第一九七三號
    公  訴  人  臺灣高雄地方法院檢察署檢察官
    被      告  丁○○
右列被告因偽造文書案件，經檢察官提起公訴（九十一年度偵字第一一五七六號），
本院判決如左：
    主  文
丁○○行使變造私文書，足以生損害於他人，處有期徒刑參月，如易科罰金，以參佰
元折算壹日。變造之離婚協議書壹紙，沒收之。
    事  實
一、丁○○與丙○○係夫妻關係，二人因感情不睦，遂於民國九十年十月十八日，前
    往高雄市前金區市○○路一九八號于志良律師事務所，由該事務所人員甲○○代
    筆書寫及見證簽訂離婚協議書（下稱協議書）一式三份，雙方簽畢，丁○○即取
    走該協議書三份及丙○○之印章，詎丁○○竟未經丙○○之同意，於同年月十八
    、十九日間，在不詳處所，擅自將三份協議書第三項第一款（女方願自民國九十
    年十月三十一日起按月給付新台幣壹萬元予男方，共應給付拾萬元。）其中之「
    拾」均刪改成「每月壹」，並各在其上加註「附帶ＰＳ：在於本房屋未出售前，
    女方自願於民國九十年十月三十一日起支付壹萬元給男方。往後家庭生活所需，
    女方自願給參萬元為準。」，及在第三項第二款下方加註「並且房屋貸款之本金
    由女方一切負責。男方有法律追訴之權利」等字樣，並盜用丙○○印章於前開遭
    變造之第三項第一款、第二款部分（每份協議書有二處，三份協議書總計共有六
    處丙○○之印文），足生損害於丙○○，丁○○並於同年月十九日上午十時許，
    在位於高雄縣彌陀鄉○○村○○路五八之四號住處門口，將變造後之協議書一份
    交與不知情之丙○○，之後並與丙○○分持變造後之協議書向高雄縣彌陀鄉戶政
    事務所辦理離婚登記，嗣經丙○○返回住處檢視丁○○所交付之協議書後，始知
    上情。
二、案經高雄縣政府警察局岡山分局報請臺灣高雄地方法院檢察署檢察官偵查起訴。
    理  由
一、訊據被告丁○○矢口否認有何行使變造私文書之犯行，辯稱：我的確有將協議書
    記載的「拾」萬元刪改成「每月壹」萬元，但有經過丙○○的同意，至於其他增
    加部分，則都不是我寫的，在代書處寫妥協議書之後，丙○○就將三份一同取走
    ，直到去辦離婚登記當天早上八點，才拿出來給我看云云。經查：
  (一)右揭犯罪事實，業據告訴人丙○○指訴歷歷，核與證人即高雄縣彌陀鄉戶政事務
    所人員乙○○、證人即于志良律師事務所人員甲○○、證人即被告、告訴人之子
    陳倚龍、陳琦全，於偵查及本院訊問時所証大致相符，並有高雄郵局第七六七五
    號存證信函、離婚協議書、離婚登記申請書影本各一紙在卷足憑，堪信告訴人之
    指訴為真實。
  (二)被告雖辯稱僅將「拾」萬元刪改成「每月壹」萬元，然係在告訴人同意之情形下
    所修改，至於其他部分，則均非其所增補云云，惟查：
    1.證人甲○○於偵查及本院訊問時均稱：簽協議書當天被告一直反反覆覆，導致
      被告與告訴人條件一直談不妥，我本來不幫他們辦了，最後是他們條件談成了
      ，我才幫他們寫協議書，我有再三確認被告有同意離婚的條件，協議書上「拾
      萬」是我寫的，「每月壹」、「附帶ＰＳ：在於本房屋未出售前，女方自願於
      民國九十年十月三十一日起支付壹萬元給男方。往後家庭生活所需，女方自願
      給參萬元為準。」，及「並且房屋貸款之本金由女方一切負責。男方有法律追
      訴之權利」部分都不是我寫的等語（見九十一年三月二十六日偵查、九十一年
      七月二十五日、九十二年二月十九日本院訊問筆錄），核與告訴人及證人陳琦
      全所述相符，堪信為真實，顯見上述三部分之增補，均非出自證人甲○○。
    2.證人陳琦全於本院九十二年二月二十六日訊問時証稱：我記得離婚協議書是代
      書幫我母親用印的，但是才一蓋好，我父親就將三份離婚協議書及我母親的印
      章全部搶走等語，而證人陳倚龍於同日本院訊問時則稱：辦理離婚登記當天，
      我母親約早上九點左右過來，她來之前就先用電話叫我起床，我坐在客廳等她
      ，親眼見我母親走進來，那時候我父親還在樓上，我有勸我母親不要離婚，後
      來我父親從樓上下來，一直求我母親不要離婚，我母親堅持要離婚，我父親才
      衝出去，他們在爭執時，都沒有把離婚協議書拿出來，直到我父親跑出去前，
      才拿出一份離婚協議書給我母親，我父親出去十多分鐘後回來，並改口稱願辦
      理離婚，於是我就載我母親去辦登記等語，核與告訴人指稱三份離婚協議書及
      其印章一枚，直到辦理離婚登記當天，均一直由被告保管等情相符，當可採信
      。
    3.證人乙○○於本院九十二年二月二十九日訊問時証稱：「沒有，我只做書面的
      審查。（問：有無把協議書上面的條件事項一一宣讀？）」等語，而證人陳倚
      龍於本院九十二年二月二十六日訊問時亦稱：我父親、母親和我三人在鄉公所
      的客廳等著要蓋章，後來有一個人過來，坐在我父、母親中間，我母親就把印
      章拿出來，印章都是那個人跟我父親說要蓋何處，由我父親代替我母親蓋的，
      我母親那時還故意把頭轉向另外一邊，刻意不看我父親在做什麼等語；參以本
      院就告訴人自拿到協議書至辦妥離婚登記時止，是否有再次查看協議書內容乙
      節當庭詢問證人陳倚龍，經答以：那天我全程在場陪伴，沒有看到我父、母親
      有協議更改協議書內容，而我母親自從辦理離婚登記當天拿到協議書，直到辦
      妥登記，都沒有再查閱協議書內容等語，足見告訴人稱之所以會同被告辦理離
      婚登記，係因不知協議書已遭被告變造，而協議書經變造部分亦未經其同意等
      語，係屬真實。
    4.綜上所述，被告所辯顯係事後卸責之詞，不足採信；本案罪證明確，被告犯行
      堪予認定。
二、至於被告聲請再次傳訊證人乙○○，以證明告訴人是否同意離婚乙節，因乙○○
    已於本院訊問時陳述明確，並無再行傳訊必要，併予敘明。
三、核被告所為，係犯刑法第二百十六條、第二百十條之行使變造私文書罪；其盜用
    告訴人之印章，為變造私文書之階段行為；又變造後持以行使，變造之低度行為
    應為行使之高度行為所吸收，不另論罪。爰審酌被告為圖不法利益而變造私文書
    ，復持以行使，對告訴人造成損害，且犯後猶飾詞否認犯行，毫無悔意等一切情
    狀，量處如主文所示之刑，併諭知易科罰金之折算標準。被告所有經變造之離婚
    協議書一紙，雖未扣案，然係被告犯罪所得之物，且無證據證明業已滅失，應依
    刑法第三十八條第一項第三款規定宣告沒收之；其他經被告變造之離婚協議書二
    紙，其中一紙為丙○○所有，另一紙經被告與丙○○共同持以辦理離婚登記，已
    成為戶政機關之內部文件，爰均不予宣告沒收。至於每份協議書上，雖各有被告
    盜用告訴人印章而產生之印文二枚（總計共六枚），然上述印文並非偽造之印文
    ，而與刑法第二百十九條之規定不符，爰不予宣告沒收。
據上論斷，應依刑事訴訟法第二百九十九條第一項前段，刑法第二百十六條、二百十
條、第四十一條第一項前段、第三十八條第一項第三款，罰金罰鍰提高標準條例第二
條，判決如主文。
中      華      民      國    九十二    年      七      月    三十一    日
                      臺灣高雄地方法院刑事第四庭
                                審判長  法  官  陳明富
                                        法  官  卓立婷
                                        法  官  洪珮婷
右正本證明與原本無異。
如不服本判決，應於判決送達後十日內，向本院提出上訴狀。
                                        書記官  于耀文
中    華    民    國      九十二      年      七      月     三十一    日


司法院資訊處製作；財團法人民間司法改革基金會備份。
